最高法院民事判決　　　　　　　　　　　　　　　八十七年度台上字第三○二六號
　　上　訴　人　俞林美子
　　　　　　　　林 添 松
　　被 上訴 人　台北市民權國民住宅社區住戶互助委員會
　　法定代理人　林德芳
右當事人間請求排除侵害事件，上訴人對於中華民國八十七年二月二十五日台灣高等
法院第二審判決（八十六年度上字第一八五二號），提起上訴，本院判決如左：
    主  文
原判決關於訴外裁判部分廢棄。
其他上訴駁回。
第三審訴訟費用由上訴人負擔。
    理  由
本件上訴人起訴主張：台北市○○○路○段一六○巷一號民權國宅週邊之法定空地即
坐落台北市○○區○○段五小段十－二號土地為全體住戶所共有，伊對之有共有權存
在。被上訴人未經全體住戶之同意，竟於其上建造違章如第一審判決附圖所示甲部分
五四平方公尺花圃（以下稱系爭花圃），侵害伊及其餘住戶之所有權等情，依民法第
七百六十七條、第八百二十一條規定，求為命被上訴人拆除系爭花圃及返還基地與伊
及其餘共有人之判決。於原審減縮聲明，求為命被上訴人拆除如上訴人民國八十七年
一月十九日言詞辯論意旨狀附圖所示系爭花圃黃色部分，返還基地與伊及其餘共有人
之判決。
被上訴人則以：系爭花圃之建造係因當時該處停放攤販車，有礙觀瞻及安全，遂依決
議在巷邊停車位後狹長地區做一磚砌花圃，以美化環境及維護安全所為之公共措施，
於八十二年八月間全部竣工，報請台北市政府國民住宅處（以下稱台北市國宅處）准
予備查。系爭花圃之建築經費係由民權國宅Ｂ棟全體住戶所共同出資，系爭花圃為全
體住戶所建，其所有權屬全體住戶，由全體住戶維護、管理，伊就系爭花圃無處分權
。伊無占有系爭土地之事實等語，資為抗辯。
原審以：上訴人主張之事實，固據提出現場圖、陳情書、台北市國宅處函等件為證，
惟為被上訴人所否認。查被上訴人所辯系爭花圃之建築經費係由民權國宅Ｂ棟全體住
戶共同出資，系爭花圃為全體住戶所建，屬全體住戶所有，被上訴人無所有權等情，
為上訴人所不爭執。被上訴人就系爭花圃既無所有權，對之即無處分權，自無拆除之
權限。上訴人主張被上訴人對之雖無所有權，但有處分權，未能舉證以實其說，要非
有據。次查上訴人主張被上訴人無權占有系爭花圃之土地一節，為被上訴人所否認，
上訴人未舉證以實其說，自無可取。又查台北市國宅處於八十四年七月十一日以（八
四）北市宅字第一六六三八號函載：「有關民權國宅Ｂ棟南側花圃違建案，據民權國
宅住戶互助委員會八十年八月二十一日之委員會議記錄為：因Ｂ棟週邊停放攤販車，
有礙觀瞻及安全，決議於巷邊停車位後狹長地區做一磚砌花圃，俾能美化環境，本案
因係上開之公共措施，且未減少Ｂ棟十五個法定地面停車位，故不予處理」等情，此
有被上訴人提出之該函可稽，系爭花圃之設置，既係為全體住戶之利益，經台北市國
宅處以上開函示不予處理，縱缺乏管理致雜草叢生，促請被上訴人改善為已足，非經
全體住戶決議表示拆除，尚難得由上訴人一人請求拆除。至上訴人主張被上訴人八十
年八月二十一日所為設置系爭花圃之決議未經合法召集及決議一節，為被上訴人所否
認，上訴人就此未能舉證以實其說，要無足採。末查上訴人雖主張其買受房屋雖在系
爭花圃建成之後，但其房屋已由一戶改成三戶，即三個大門，系爭花圃影響其出入之
通行云云。惟被上訴人就系爭花圃既無拆除之權限，且上訴人因上開改建之行為，破
壞外牆使用及設置巨型招牌，致影響結構安全，業經台北市政府工務局建築管理處以
八十六年十月八日北市工建使字第八六六○三五四五○○號書函限其於文到十五日內
改善完畢，逾期即依法處理等情，有被上訴人提出之該書函一件足按，是上訴人此部
分之主張難資為其有利之認定。綜上所述，系爭花圃設置之目的為美化民權國宅環境
及防止週邊攤販停放物品，縱屬違建，然係被上訴人本其職權以全體住戶之經費所設
置，屬全體住戶所有，僅全體住戶有權決定是否拆除，被上訴人無拆除之權限。且被
上訴人未占有系爭花圃基地，從而上訴人依民法第八百二十一條、第七百六十七條規
定請求被上訴人拆除系爭花圃，將基地返還上訴人及其餘共有人，即非有據，不應准
許云云，因而維持第一審所為上訴人敗訴之判決，駁回其上訴。(一)關於駁回上訴部分
：查原審認定系爭花圃之建築經費係台北市民權國宅Ｂ棟全體住戶共同之出資，系爭
花圃為全體住戶所建，屬全體住戶所有，被上訴人對之無處分權，自無拆除之權限。
且被上訴人未占有系爭花圃之基地等情，認上訴人請求被上訴人拆除上開系爭花圃黃
色部分及返還基地之訴為無理由，維持第一審就此所為上訴人敗訴之判決，駁回其上
訴，經核於法並無不合。上訴論旨雖謂系爭花圃為被上訴人所砌造，被上訴人對之亦
有管理權云云。惟被上訴人就系爭花圃既無所有權，因之無處分權，縱有管理權，仍
無拆除之權限，自不得執為有利上訴人之論斷。其餘上訴論旨仍執陳詞，並以原審取
捨證據、認定事實及適用法律之職權行使，指摘原判決此部分為不當，聲明廢棄，非
有理由。(二)關於廢棄部分：上開系爭花圃黃色部分以外之請求部分，業經上訴人於原
審減縮而不存在（見原審卷四四、五二頁），此部分毋庸予以裁判。乃原審未遑注意
及此，併予裁判，駁回上訴人之上訴，自有訴外裁判之違法。上訴論旨執以指摘原判
決此部分為不當，聲明廢棄，非無理由。
上訴人起訴請求被上訴人拆除系爭花圃及返還基地，而按訴訟標的之價額計算繳納裁
判費，第一審為上訴人全部敗訴之判決，其向原審提起第二審上訴，應按訴訟標的之
價額計算繳納第二審裁判費，上訴人亦已繳足。雖上訴人嗣後減縮聲明，有如前述，
惟減縮部分之訴訟費用，依民事訴訟法第八十三條第二項規定，亦應由上訴人負擔。
故原判決關於訴外裁判部分雖經本院廢棄，但關於訴訟費用部分則無須併予廢棄，附
此說明。
據上論結，本件上訴為一部有理由，一部無理由，依民事訴訟法第四百七十七條第一
項、第四百七十八條第一項，第四百八十一條、第四百四十九條第一項、第七十九條
但書，判決如主文。
中      華      民      國    八十七    年     十二     月    二十四    日
                              最高法院民事第六庭
                                  審判長法官  蕭  亨  國
                                        法官  吳  正  一
                                        法官  楊  隆  順
                                        法官  陳  淑  敏
                                        法官  黃  義  豐
      右正本證明與原本無異
                                              書  記  官
中      華      民      國    八十八    年      一      月     十三     日
